臺灣高等法院臺南分院刑事判決　　　九十一年度上訴字第二八三號　Ａ
　　　上　訴　人　臺灣雲林地方法院檢察署檢察官
　　　上　訴　人
　　　即　被　告　戊　○　○
　　　被　　　告　丙　○　○
右上訴人因被告偽造文書等案件，不服臺灣雲林地方法院九十年度訴字第二三五號中
華民國九十一年一月二十五日第一審判決（起訴案號：臺灣雲林地方法院檢察署九十
年度偵字第一五六四號），提起上訴，本院判決如左：
      主      文
原判決撤銷。
戊○○共同連續行使偽造私文書，足以生損害於他人，處有期徒刑參月，如易科罰金
以參佰元折算壹日。緩刑參年。
丙○○共同連續行使偽造私文書，足以生損害於他人，處有期徒刑參月，如易科罰金
以參佰元折算壹日。
      事      實
一、戊○○未經其女劉字軒、女婿甲○○之同意，竟以其二人為人頭由乙○○以劉字
    軒之名義、丙○○以甲○○名義參加丁○○於民國（下同）八十五年一月間，召
    集民間互助會，每會會款均為新台幣（下同）一萬元，自八十五年二月一日起至
    八十八年六月一日止，共四十一會，採內標制，投開標地點在雲林國中校內辦公
    室。丙○○亦未經其妹乙○○之同意，以乙○○名義參加丁○○所組織在八十四
    年九月一日起會之民間互助會，共四六人，每會會款均為一萬元，採內標制，投
    開標地點亦在雲林國中校內辦公室，丙○○與戊○○基於概括之犯意聯絡，推由
    戊○○連續於八十五年六月一日、十月一日、八十六年一月一日、八十六年二月
    一日約定開標日（若遇假日，則為約定開標日前一天或前二天），依序以甲○○
    、乙○○、甲○○、劉字軒名義填寫標單，標單內載姓名與標息，在上開投標地
    點投入標櫃，標得會款，足以生損害於甲○○、乙○○、劉字軒。
二、案經丁○○訴請台灣雲林地方法院檢察署檢察官提起公訴。
      理      由
一、右揭事實，業據被告戊○○、丙○○於本院審理中坦承不諱，核與告訴人丁○○
    之指訴及甲○○、劉字軒、乙○○分於偵查中所供相符，且有互助會單影本附卷
    可稽（見偵查卷附之四一人組及四六人組合會單、及本院九十一年三月十九日及
    同年四月十二日之訊問筆錄後所附之四一人組、四六人組合會單），標會之日期
    、金額，亦有告訴人於本院九十一年四月四日具狀所附台灣雲林地方法院檢察署
    偵查中九十年三月二十日收文之刑事告訴理由補充狀指訴標會情節可據，自均足
    以生損害於甲○○、乙○○、劉字軒等人，本件事證已臻明確，被告二人之犯行
    洵堪認定，應予依法論科。至證人乙○○於原審及本院陳稱伊有同意出借名義，
    會款都是丙○○在繳，偵查中會怕才說未同意云云，無非事後附和、迴護被告丙○○即其兄之詞，不足採信。
二、按冒用他人名義書寫標單，冒標他人之互助會，茍標單上除書寫被冒標者之姓名
    ，及欲標取會款所出利息之金額外，並書有「標單」之意旨，而就文義內容之本
    身，使人一見即知係投標會款之標單，則該標單固係刑法第二百十條所稱之私文
    書；惟如僅在紙上書寫被冒標者之姓名及所出利息之金額，就其內容本身並不足
    以獨立表示一定用意之證明，如非依民間互助會之習慣，尚無從認定其上之文字
    ，係用以表示該名義人願出所書金額之利息以標取互助會會款之證明，則非刑法
    第二百十條所規定之私文書，而係同法第二百二十條第一項以文書論之準私文書
    。本案被告戊○○所寫之標單，係臨時以紙張書寫被冒標者姓名及標息，並無證
    據足以證明書有標單之意旨，核被告戊○○、丙○○所為，均係犯刑法第二百十
    六條、第二百二十條第一項、第二百十條之行使偽造私文書罪，所犯偽造私文書
    之低度行為，為行使之高度行為所吸收，不另論罪。又被告戊○○、丙○○間皆
    有犯意聯絡及行為分擔，均為共同正犯，又被告先後數行為，時間緊接，犯罪構
    成要件相同，顯係基於概括之犯意反復而為，為連續犯，應依刑法第五十六條之
    規定論以一罪，並加重其刑。
三、原審以被告事證已臻明確，因予論罪科刑，固非無見，惟查被告戊○○、丙○○
    既於本院審理中均坦承以甲○○、乙○○、劉字軒為名義參加互助會，並均由戊○○代丙○○陸續標取甲○○、乙○○、劉字軒名下之互助會會款，自皆有犯意
    聯絡及行為之分擔，均足以生損害於甲○○、乙○○、劉字軒等人，已如上述。
    原判決未予詳查誤認僅被告戊○○一人偽造文書及丙○○為無罪。檢察官上訴意
    旨據此指摘原判決，非無理由；又被告戊○○、丙○○均於本院否認偽造文書之
    犯行指摘原判決不當，雖不足採，惟原判決既有可議，自應由本院將原判決撤銷
    改判。爰併審酌被告二人犯罪之動機、目的、手段、所生危害，及其犯罪後態度
    及被告戊○○尚無犯罪前科，有卷附本院被告全國前案紀錄表一件在卷可稽，素
    行良好，而被冒用者係其女兒、女婿之名義，損害有限等一切情狀，量處如主文
    所示之刑。又被告二人行為後，刑法第四十一條所定得易科罰金之罪刑，自「犯
    最重本刑為三年以下有期徒刑以下之刑之罪，而受六月以下有期徒刑或拘役之宣
    告」修正為「犯最重本刑為五年以下有期徒刑以下之刑之罪，而受六個月以下有
    期徒刑或拘役之宣告」，並增列第二項「併合處罰之數罪，均有前項情形，其應
    執行之刑逾六月者，亦同」，並於九十年一月十日公布，同年月十二日生效。依
    刑法第二條第一項前段之規定暨刑罰從新從輕之原則，本案被告自應適用新法，
    爰併依修正後刑法第四十一條第一項前段之規定，諭知易科罰金之折算標準。又
    被告戊○○未曾受有期徒刑以上刑之宣告，有上開本院被告前科表可查，經此偵
    審程序教訓，應知警惕諒無再犯之虞，本院認所宣告之刑，以暫不執行為適當，
    併諭知緩刑三年，以勵自新。
四、至告訴人指訴戊○○行使偽造私文書之犯行，尚牽連詐欺取財云云。惟查：
    (一)戊○○於標取會款後，尚繳款至八十七年二月，業據被告戊○○及告訴人丁○○供明，則尚難判斷有詐欺取財的故意。
    (二)告訴人丁○○陳稱「‧‧‧一直到八十六年四、五月他要退休時，他才告訴我
      說：劉字軒代表乙○○，甲○○代表丙○○，我那時說沒有關係，既然他要負
      責，所以以後就是他繳死會的錢。」（見原審卷第六八頁）顯見告訴人丁○○
      所信任的是戊○○的資力和戊○○負責的態度，而不在意戊○○使用自己女兒
      、女婿之名義參加互助會。被告二人亦均非有意行騙。是以，難認戊○○以其
      女兒、女婿名義標會時，丁○○有受騙而交付會款之情事。
據上論斷，應依刑事訴訟法第三百六十九條第一項前段、第三百六十四條、第二百九
十九條第一項前段，刑法第二條第一項前段、第二十八條、第二百十六條、第二百十
條、第二百二十條第一項、第五十六條、第四十一條第一項前段、第七十四條第一款
，罰金罰鍰提高標準條例第二條，判決如主文。
本案經檢察官洪泰文到庭執行職務。
中    華    民    國      九十一      年      五      月      二十九    日
                                  臺灣高等法院臺南分院刑事第三庭
                                      審判長法官  黃    崑    宗
                    法官  葉    居    正
                                            法官  莊    俊    華
右正本證明與原本無異。
如不服本判決，應於判決送達後十日內向本院提出上訴狀，其未敘述理由者並應於提
出上訴狀後十日內向本院補提理由書（應附繕本)。
                                      法院書記官  廖    明    娟
中    華    民    國      九十一      年      六      月        四      日
附錄本案論罪科刑法條全文：
中華民國刑法
第二百十條
  偽造、變造私文書，足以生損害於公眾或他人者，處五年以下有期徒刑。
第二百十六條
  行使第二百十條至第二百十五條之文書者，依偽造、變造文書或登載不實事項或使
  登載不實事項之規定處斷。
